臺灣臺中地方法院民事判決
110年度訴字第2931號
原      告  劉禎文  
被      告  江偉鳴  
訴訟代理人  施振超律師

上列當事人間請求清償借款事件，本院於民國111年2月9日言詞
辯論終結，判決如下：
    主    文
原告之訴駁回。
訴訟費用由原告負擔。
    事實及理由
一、原告方面：
　(一)原告起訴主張：
　 1、被告於民國108年9月19日(起訴時原主張借款日期為108年
      10月間)向原告借款新台幣(下同)996000元(起訴時原主張
      借款金額為100萬元)，被告於借款同時簽發發票日108年9
      月19日、到期日108年10月18日、票號WG0000000號、面額
      996000元之本票1紙(下稱系爭本票)為擔保(起訴時原主張
　　　對被告之信任關係而借款，並未要求簽立借據或任何字據
      )，事後僅償還0000000元(起訴時原主張已償還160000元)
      ，尚欠840000元迄未清償。嗣因被告已無法聯絡，不知去
      向，爰依民法消費借貸法律關係請求被告返還借款等情。
   2、並聲明：被告應給付原告840000元，及自起訴狀繕本翌日
      起至清償日止按年息百分之5計算之利息。
  (二)對被告抗辯之陳述：
　 1、原告否認系爭債務為賭債，被告係向原告借款償還債務，
      被告是賭輸時向原告借款，借款日期已不記得，當時是以
      現金方式1次借給被告996000元，而996000元是全部向朋
      友調借的，朋友是平常相處的哥哥，其真實姓名及地址均
      不清楚(嗣於111年2月9日言詞辯論期日改稱不方便透露借
      款友人之姓名地址等語)。又被告借款時有綽號「有志」
      即游閎羽之友人在場，而游閎羽目前不在國內。另原告向
      朋友調借的996000元已於110年1月間或2月初償還，款項
      是向家人借的，被告表示將入監服刑4年，原告才向家人
      借款還給朋友。
　 2、原告於110年12月8日言詞辯論期日提出兩造間LINE對話內
      容，其上記載之利息計算方式，是原告向朋友借款之利息
      計算，並詢問被告是否可行，被告未表示異議，但原告從
      未向被告收取任何利息，故LINE對話內容記載之利息對應
      本金為何，因時間太久了，原告不清楚。被告是否有另外
      積欠某1個人金錢？欠多少錢？及被告如何償還156000元
      ？原告均不清楚。　　　
 　3、被告另有積欠「小羅」款項未還，亦簽發本票予「小羅」
      擔保，至於被告欠「小羅」之債務與原告無關，倘被告表
      示欲先行償還156000元款項是積欠「小羅」的，何以會分
      開簽本票？又原告否認有何脅迫被告簽發系爭本票情事，
      被告簽發本票地點是在台中市北屯區漢口路4段即友人經
      營之通訊行前，原告交付借款996000元之地點在新竹縣新
      埔鎮某地，交付被告款項時原告之妻亦在場。　　　　　
二、被告方面：
　(一)被告係經由友人游有志介紹認識原告，當時因原告經營賭
      博性網路百家樂賭盤，被告參與賭博才知曉原告(但仍不
      認識)。嗣於108年10月間，被告因原告經營之賭盤更改設
      定(在被告大量輸錢之情況)，驟降被告投注金額上限，致
      被告無法翻本，被告乃透過游有志與原告聯繫反映之LINE
      對話(參見被證1對話內容之「文哥」即指原告)，可知兩
      造當時根本毫不熟識，原告豈可能出借現金100萬元(或99
      6000元)？是原告雖主張兩造間有消費借貸關係存在，但
      兩造間始終未曾消費借貸之交錯意思表示，且原告亦未曾
      交付100萬元(或996000元)予被告，原告此部分主張與事
      實不符。
　(二)又依民法第71條規定，法律行為，違反強制或禁止之規定
      者無效，而賭博行為乃法之所禁，此從刑法定有賭博罪章
      ，社會秩序維護法第84條亦有取締規定可知。是「賭博為
      法令禁止之行為，其因該行為所生債之關係原無請求權之
      可言，除有特別情形外，縱使經雙方同意以清償此項債務
      之方法而變更為負擔其他新債務時，亦屬脫法行為不能因
      之而取得請求權。」(參見最高法院44年台上字第421號民
      事判例意旨)。本件實情乃被告自108年7月間起經友人游
      有志之轉介參與原告經營之百家樂賭盤，原告先開給被告
      小額賭盤，俟被告小有獲利後，原告即誘之以大額賭盤，
      致被告於108年9、10月間積欠原告約180萬元賭債，被告
      乃於108年9月間先償還960000元，事後無力償還， 原告
      遂於108年9月間約被告在台中市北屯區漢口路某通訊行前
      簽立系爭本票，被告擔心連累家人而留下假資料， 但於1
      08年10～12月間仍陸續償還160000元予原告，因原告曾表
      示餘款840000元必須1次清償，否則每週加計利息40000元
      ，被告始選擇不再與原告聯絡，亦不再清償。是兩造間之
      欠款840000元確係賭債，而俗謂「賭債非債」，原告本無
      請求權可言，被告亦拒絕清償。
　(三)依原告提出兩造間108年9月14日至111年1月20日間LINE息
      對話截圖(共7頁，17幀截圖)內容，可知：
　 1、108年9月14日對話：「嗯，哥，你這幾次挺我，我都感受
      在心裡了，我知道你能力也有限，不管這關有沒有過，我
      惹的禍，我會收拾，程式真的可行，我也一定會按你1份
      」等語，顯見對話起因在於原告提供被告簽賭之網路賭博
      程式輸贏情事，被告當時應允如果賭博有贏，會分紅給原
      告；故有：「哥，我知道，就是怕真的過不去，對你比較
      抱歉，你卡在中間」之對話，可見原告僅是中間人，並非
      真正被告欠款對象。
　 2、原告於110年12月8日言詞辯論期日當庭陳稱：「(法官問
      ：原告主張於108年10月間借給被告100萬元，為何本票發
      票日記載108年9月19日，而票面金額記載996000元？)我
      實際上是借996000元，我起訴狀寫108年10月借款給被告
      ，可能是我記錯時間了。」等語，可見原告認為實際借款
      予被告之日期在108年9月間，但從兩造於108年9月間對話
      ，僅見原告擔任中間人角色，全然未見兩造間有成立消費
      借貸之交錯意思表示，亦無原告交付被告金錢之跡象。
　 3、108年10月6日對話：被告稱要拿錢給原告(被告：「禮拜
      一先拿15萬6給你」)，而原告要求被告不要將交付金錢的
      事告知「小羅」(原告：「好」、「你給我多少記得不要
      跟小羅講」、「小羅那邊如果不想處理」、「那我們要套
      好」、「還是跟他講你外面還有帳要處理」、「所以你沒
      有給我多少」、「現在這個時機要借100很難，而且上次
      幫你借的還沒處理」等)，益徵原告並非被告所負賭債之
      債權人。縱使兩造曾於108年10月間討論過類似金錢消費
      借貸事宜，但僅係由原告洽商網路賭博電玩商家，提供被
      告賭博網站下注額度，並非真由金主交付金錢予被告。是
      依上揭108年9、10月間對話截圖顯示，無論兩造間對話目
      的究屬賭債或消費借貸，被告向原告提出融資要求，原告
      始終並未同意出借，且無證據顯示原告曾交付任何金錢予
      被告(兩造全無交付金額、方法或地點之約定，更無交付
      之軌跡)，與消費借貸契約之要物性全然不符。
　 4、依兩造於108年9月對話內容，可知原告請求之標的為賭債
      ，而非借款，此從：「原告：利息：9/16-9/00 00000 00
      /1-10/0 0000(000000) 00/8-10/00 0000(000000) 利息
      部分每個禮拜算1次，最後再來總結算就好，24900的部分
      ，我已經先幫你給金主，到最後再1次算。原告：電腦不
      是明天就是後天給你。」等語，足認原告與被告核對完畢
      前欠賭債本息後，隨即告知被告將繼續提供被告賭博的『
      電腦板』，故原告請求標的屬於賭債甚明。
　 5、依兩造於108年10月6日對話內容，參照原告於110年12月8
      日言詞辯論期日之陳述，可見原告並非被告之債權人，即
      無請求系爭債權之權利，此從LINE對話：「被告：禮拜一
      先拿15萬6給你。原告：好。原告：你給我多少記得不要
      跟小羅講。」，原告陳述：「(法官問：被告於110年11月
      18日有寫1份答辯狀，表示他是欠你賭債180萬元，108年7
       月到10月欠的賭債，108年9月有還你96萬元，108年10月
      到12月另外還你16萬元，所以還欠你賭債84萬元，這跟你
      的請求是相符的，但你今日表示被告向你借996000元，卻
      仍然請求被告償還你84萬元，所以你承認被告有還你15萬
      6000元，是否如此？)原告：對。」，可見被告確曾交付
      原告156000元以供清償，但清償對象是「小羅」之人，原
      告僅是中間人，不是債權人，且原告需與被告套好說詞的
      目的，即在擔任中間人的原告必須對債權人「小羅」有所
      交代所致。再從原告提供之LINE對話截圖，多處可見原告
      需對「金主」或「阿兄」交代等，益見原告並非債權人。
　(四)關於原告主張曾交付所謂借貸款項996000元部分，被告否
      認，此從原告在鈞院歷次言詞辯論期日陳稱：「原告借貸
      予被告之款項，皆向第3人借貸所得，卻又不知第3人之姓
      名。」、「原告先於起訴時稱借貸金額為100萬元，復於1
      10年12月8日庭期時稱借貸金額為996000元」、「原告係
      以現金將借款交付被告，但交付款項時為原告配偶及友人
      游有志所見，但游有志出國。」各情，可知竟有不知名之
      第3人願意借款予原告，以供原告出借予被告，而原告就
      借款金額多寡卻又前後供述不一；復就交付借款之事實無
      法舉證等，原告之陳述全然違背論理法則或經驗法則，即
      無可採。
　(五)原告提出被告簽發之系爭本票，被告係基於上揭賭債未償
      ，遭原告屢次威脅騷擾，迫於無奈所簽，但被告因深恨原
      告及賭博網站詐賭，遂故意填錯身分證字號，此與兩造間
      消費借貸契約成立與否無涉。　
　(六)並聲明：1、如主文第1項所示。2、如受不利判決，願供 
       擔保請准宣告免為假執行。
三、兩造不爭執事項：
　(一)系爭本票確為被告簽發交付原告收執。
　(二)被告曾就系爭本票金額清償156000元予原告，尚欠84000 
       0元未還(但就欠款原因有爭執)。
四、兩造爭執事項：
　　原告依民法消費借貸法律關係請求被告返還借款840000元，
    是否有理由？
五、法院之判斷：
　(一)按當事人主張有利於己之事實者，就其事實有舉證之責任
      ，民事訴訟法第277條前段定有明文。又民事訴訟如係由
      原告主張權利者，應先由原告負舉證之責，若原告先不能
      舉證，以證實自己主張之事實為真正，則被告就其抗辯事
      實即令不能舉證或其所舉證據尚有疵累，亦應駁回原告之
      請求(參見最高法院83年度台上字第1073號民事裁判意旨)
      。另請求履行債務之訴，除被告自認原告所主張債權發生
      原因之事實外，應先由原告就其主張此項事實，負舉證之
      責任，必須證明其為真實後，被告於其抗辯事實，始應負
      證明之責任，此為舉證責任分擔之原則(參見最高法院82
      年度台上字第147號民事裁判意旨)。據此，原告主張被告
      於上揭時間向其借款996000元，僅清償156000元，尚欠84
      0000元迄未清償，而依民法消費借貸法律關係請求被告返
      還借款840000元等情，被告則否認兩造間有何民法消費借
      貸法律關係存在，並以上情抗辯。是原告即應就被告尚未
      清償之840000元存在民法消費借貸法律關係之有利於己事
      實先負舉證責任，倘原告無法舉證以其說或舉證尚有不足
      ，依前揭民事訴訟法第277條前段規定舉證責任分配法則
      及最高法院83年度台上字第1073號民事裁判意旨，法院即
      無從為有利於原告之認定。
　(二)又民法第474條第1項規定：「稱消費借貸者，謂當事人一
      方移轉金錢或其他代替物之所有權於他方，而約定他方以
      種類、品質、數量相同之物返還之契約。」，而當事人主
      張有金錢借貸關係存在，須就其發生所須具備之特別要件
      即金錢之交付及借貸意思表示互相一致負舉證之責任，若
      僅證明有金錢之交付，未證明借貸意思表示互相一致者，
      尚不能認為有金錢借貸關係存在(參見最高法院81年度台
      上字第2372號民事裁判意旨)。另稱消費借貸者，於當事
      人間必本於借貸之意思合致，而有移轉金錢或其他代替物
      之所有權於他方之行為，始得當之。是以消費借貸，因交
      付金錢之原因多端，除有金錢之交付外，尚須本於借貸之
      意思而為交付，方克成立。倘當事人主張與他方有消費借
      貸關係存在者，自應就該借貸意思互相表示合致及借款業
      已交付之事實，均負舉證之責任，其僅證明有金錢之交付
      ，未能證明借貸意思表示合致者，仍不能認為有該借貸關
      係存在(參見最高法院98年度台上字第1045號民事裁判
　　　意旨)。原告主張被告於上揭時間向其借款996000元，僅
      清償156000元，尚欠840000元迄未清償，而依民法消費借
      貸法律關係請求被告返還借款840000元乙節，固據其提出
      系爭本票1紙及兩造間LINE對話紀錄為其依據(參見本院卷
      第71～87頁)，惟為被告所否認，並以上情抗辯。是原告即
      應就兩造間確有996000元借款之消費借貸法律關係存在之
      成立要件，即「借貸意思互相表示合致」及「借款業已交
      付」等有利於己事實負舉證責任。經查：
　 1、被告究竟於何時向原告借款？借款金額為何？　　
　　　原告起訴時主張被告於108年10月間借款100萬元，基於對
      被告信任關係，並未要求簽立任何字據，被告事後僅償還
      160000元，尚欠840000元未清償等語，嗣於110年12月8日
      言詞辯論期日當庭改稱借款日期為108年9月19日，借款金
      額為996000元，並提出被告簽發供擔保之系爭本票1紙，
      事後償還156000元，尚欠840000元未清償各情，足認原告
      主張被告實際借款金額為何，及事後已償還金額為何之陳
      述已前後不一致，且依被告於110年11月18日提出答辯狀
      記載：「於108年9、10月間積欠約180萬元賭債，先於108
      年9月間償還960000元，事後無法償還，原告於108年9月
      間約被告在台中市北屯區漢口路某通訊行前簽立系爭本票
      ，被告擔心連累家人而留下假資料，仍於108年10～12月間
      償還160000元，因原告曾表示餘款840000元必須1次清償
      ，否則每週加計利息40000元，被告始不再與原告聯絡，
      亦不再清償。」乙節觀之，可見被告雖承認確有積欠原告
      款項未還，但該款項性質原為180萬元賭債，並非借款100
      萬元或996000元，原告復未提出積極證據證明被告究於何
      時、何地以「消費借貸」之意思向原告提及「借款」100
      萬元或996000元之情事，則兩造間顯然欠缺「消費借貸意
      思表示相互合致」，依前揭民法第474條第1項規定及最高
      法院98年度台上字第1045號民事裁判意旨，即與民法消費
      借貸契約之成立要件不合，兩造間自不存在消費借貸法律
      關係甚明。
　 2、原告究於何時交付借款100萬元或996000元予被告？資金
      來源為何？　
　　　原告雖主張係向友人借款996000元後，再轉借予被告， 
      該筆款項係在新竹縣新埔鎮某地以現金1次交付，交付款
      項時有原告配偶及第3人游閎羽(即綽號「有志」之人)在
      場云云，被告則否認原告曾有交付款項996000元之情事，
      是依前揭民事訴訟法第277條前段規定，原告即應就其確
      有向友人借款996000元及將該筆款項交付被告之事實負舉
      證責任。詎原告於110年12月8日言詞辯論期日先稱不知該
      名友人之真實姓名及地址(參見本院卷第56頁)，事後於11
      1年2月9日言詞辯論期日改稱不方便透露該名友人之真實
      姓名及地址(參見本院卷第106頁)，則原告於上揭地點借
      款予被告之資金來源為何，原告既不願提供證據資料予法
      院調查，其主張即難遽信為真實。至於原告主張交付款項
      予被告時有原告配偶及第3人游閎羽在場，而第3人游閎羽
      已出境，不在國內等語。本院認為原告配偶與原告間關係
      密切，基於夫妻情誼，若原告配偶到庭作證故為偏袒原告
      之證述，亦屬人情之常，自難期原告配偶能據實而為客觀
      公正之證述；另第3人游閎羽部分，本院依職權調取入出
      境資料，確認第3人游閎羽自110年12月29日出境後迄今尚
      未入境(參見本院卷第111頁)，本院無從通知第3人游閎羽
      到庭作證，是原告主張其確有交付借款996000元予被告乙
      事，仍乏積極證據證明，要為本院所不採。
六、綜上所述，原告並未舉證證明兩造間就996000元有消費借貸
    意思表示合致，亦無法證明確有交付借款996000元予被告，
     核與前揭民法第474條第1項規定消費借貸契約之成立要件
    不合，兩造間就996000元之消費借貸法律關係即不存在。是
    原告依民法消費借貸法律關係請求被告返還借款840000元，
     及自起訴狀繕本送達翌日起至清償日止按年息百分之5計算
    之利息，為無理由，應予駁回。
七、本件事證已臻明確，兩造其餘攻擊防禦方法及所提證據資料
    ，核與本判決所得心證及結果均不生影響，毋庸逐一述，併
    此敘明。　　　
八、結論：本件原告之訴為無理由，依民事訴訟法第78條判決如
    主文。
中　　華　　民　　國　　111 　年　　3 　　月　　 9　　日
                  民事第四庭    法  官  林金灶
　　　　　　　　　
正本係照原本作成。
如對本判決上訴，須於判決送達後20日內向本院提出上訴狀。如
委任律師提起上訴者，應一併繳納上訴審裁判費。
中　　華　　民　　國　　111 　年　　3 　　月　　 9　　日
                                書記官  張隆成